ACORDAO-COMPLETO-2375530

ACÓRDÃO 2465/2019 ATA 39/2019 - PLENÁRIO

VISTOS, relatados e discutidos estes autos de representação que nesta fase cuida de embargos de declaração opostos pela Advocacia-Geral da União (AGU) , em face do Acórdão 2032/2019-TCU-Plenário, mediante o qual o TCU conheceu da petição inominada por ela aduzida e indeferiu as cautelares requeridas, mantendo o efeito suspensivo dos subitens 9.2, 9.3 e 9.4 do Acórdão 3332/2015-TCU-Plenário, decorrente da interposição dos pedidos de reexame ainda pendentes de julgamento de mérito;
ACORDAM os Ministros do Tribunal de Contas da União, reunidos em Sessão Plenária e diante das razões expostas pelo Relator, em:
9.1. conhecer dos embargos de declaração apresentados pela Advocacia-Geral da União (AGU) em face do Acórdão 2032/2019-TCU-Plenário por atenderem aos requisitos de admissão dispostos nos arts. 32, inciso II, e 34 da Lei 8.443/1992 para, no mérito, rejeitá-los;
9.2. notificar a recorrente da presente decisão.

Embargos de declaração interpostos em face de acórdão que conheceu da petição inominada aduzida pela embargante e indeferiu as cautelares requeridas, mantendo o efeito suspensivo dos subitens 9.2, 9.3 e 9.4 do Acórdão 3.332/2015-TCU-Plenário, decorrente da interposição dos pedidos de reexame ainda pendentes de julgamento de mérito.

Ministério Público da União (vinculador).

3. Embargante: Advocacia-geral da União - AGU (26.994.558/0001-23).

13.1. Ministros presentes: José Mucio Monteiro (Presidente), Walton Alencar Rodrigues, Raimundo Carreiro, Ana Arraes, Bruno Dantas e Vital do Rêgo (Relator).
13.2. Ministro-Substituto convocado: Augusto Sherman Cavalcanti.
13.3. Ministros-Substitutos presentes: Marcos Bemquerer Costa e Weder de Oliveira.

ACORDAO-COMPLETO-2514404

Acórdão 739/2023 - Plenário

VITAL DO RÊGO

Ministro Vital do Rêgo.

Trata-se de representação do Ministério Público junto ao Tribunal de Contas da União (MPTCU) , com pedido de medida cautelar, acerca de suposto descumprimento do disposto no art. 39, § 4º, da Constituição Federal pelos órgãos integrantes do MPU, em razão de pagamento de valores de incorporação de "quintos", além da remuneração por subsídio, tendo por fundamento o art. 4º, inciso V, da Resolução do Conselho Nacional do Ministério Público (CNMP) 9/2006 (peça 1, p. 2-8) .
O Acórdão 3332/2015-TCU-Plenário conheceu da presente representação para, no mérito considerá-la procedente. Referido decisum foi objeto de embargos de declaração, apreciados por meio do Acórdão 1741/2016-TCU-Plenário, que, ao acolhê-los parcialmente, esclareceu, entre outros, que o cumprimento dos subitens 9.3 e 9.4 da decisão embargada pelos órgãos integrantes do MPU deve respeitar os princípios do contraditório e da ampla defesa a serem exercitados individualmente junto a seus membros.
Por meio dos Despachos de peças 103 e 124, conheci dos pedidos de reexame interpostos (peças 77, 82, 91, 93, 106 e 114) contra o Acórdão 3332/2015-TCU-Plenário por atenderem aos requisitos de admissibilidade tratados nos arts. 32, 33 e 48, todos da Lei 8.443/1992, conferindo efeito suspensivo aos subitens 9.2, 9.3 e 9.4 do Acórdão 3332/2015-TCU-Plenário e 9.3 do Acórdão 1741/2016-TCU-Plenário. Adicionalmente, ainda mediante o Despacho de peça 124, autorizei o pedido de ingresso da AGU como parte interessada, a teor do disposto no art. 146 do RITCU.
Na sequência, a AGU apresentou petição inominada a este Tribunal (peças 151 e 156) requerendo a adoção de medidas cautelares com vistas a dotar o Acórdão 3332/2015-TCU-Plenário de plena eficácia, de sorte a suspender, imediatamente, o pagamento das vantagens de quintos/décimos e opção a membros e servidores do Ministério Público da União (MPU) .
Mediante o Acórdão 2032/2019-TCU-Plenário (peça 157) , o TCU conheceu da petição da AGU e indeferiu as cautelares requeridas, mantendo o efeito suspensivo dos subitens 9.2, 9.3 e 9.4 do Acórdão 3332/2015-TCU-Plenário decorrente da interposição dos pedidos de reexame ainda pendentes de julgamento de mérito.
Irresignada com a decisão, a AGU apresentou embargos de declaração em face do Acórdão 2032/2019-TCU-Plenário, cujas razões de apelo, que buscam demonstrar a ocorrência de obscuridades e omissões na análise do requisito do periculum in mora para a concessão da cautelar denegada, são sintetizadas a seguir para demonstrar a ocorrência do dito requisito:
o prejuízo à União é notório, na medida em que ocorre o dispêndio mensal de milhares de reais para o pagamento de verba inconstitucional;
a Sefip entendeu presente o perigo da demora, mas pugnou pelo indeferimento da cautelar por flagrante inadequação processual quanto ao objeto (o objeto do RE 638.115/CE, que tramita no STF, trata da impossibilidade de incorporação de quintos entre a edição da Lei 9.624/1998, de 8/4/1998, e a MP 2.225-48/2001, de 4/9/2001, enquanto que o objeto da presente representação cuida da percepção simultânea de parcelas de quintos com a de subsídio) , aos elementos subjetivos (a decisão proferida no RE 638.115 alcança todos os servidores públicos, inclusive os agentes políticos, enquanto que esta representação trata apenas das remunerações pagas a membros do MPU) , bem como ser contrário à celeridade processual e à organização do regular processamento dos autos, requisitos estes inexistentes como tenta demonstrar nos itens a seguir;
inexiste a disparidade de objeto mencionada, pois o STF, ao modular os efeitos da decisão proferida no RE 638.115/CE admitiu apenas a não devolução dos valores recebidos até 19/3/2015, data de julgamento do recurso, sendo vedado seu pagamento a partir de tal data;
não prevalece a diversidade de elemento subjetivo, porquanto se a decisão do STF abarca todos os servidores, não há razão para afastar sua aplicação ao caso específico dos servidores e membros do MPU;
não há comprometimento da celeridade processual ou do regular processamento dos autos, pois a cautelar pode ser arguida em qualquer fase processual desde que devidamente motivada, além do que a expressa previsão legal do efeito suspensivo decorrente da interposição do pedido de reexame não impede o acolhimento da cautelar, na ocorrência das hipóteses do art. 276 do RITCU;
inexiste o óbice processual mencionado pela Sefip e acolhido pelo Relator de que a concessão da cautelar pretendida, inaudita altera partes, afrontaria a prévia necessidade de realização de contraditório e ampla defesa com cada membro do MPU alcançado pelo Acórdão 3332/2015-TCU-Plenário (que determina a supressão do pagamento de quintos de função de forma concomitante com o subsídio) , por força do decidido pelo Acórdão 1741/2016-TCU-Plenário (que determinou a prévia realização do contraditório e da ampla defesa) , pois os pagamentos porventura considerados regulares poderão ser retomados após o exercício do contraditório e da ampla defesa; 
não há como prevalecer o argumento do relator de que o periculum in mora estaria ausente em razão de que a decisão suspensa, Acórdão 3332/2015-TCU-Plenário, que determina a devolução dos valores recebidos indevidamente, uma vez dotada de eficácia, garantiria a restituição de todos os valores recebidos até a atualidade, caso a pretensão da União seja assegurada em grau recursal, na medida em que não é óbvia a possibilidade de restituição dessas parcelas ao erário por parte dos membros do MPU.
Ao final, requer o acolhimento dos presentes embargos de declaração com efeitos infringentes para fins de deferimento da medida cautelar anteriormente requerida, com vistas a dar plena exequibilidade ao Acórdão 3332/2015-TCU-Plenário e, assim, reconhecer a irregularidade do pagamento concomitante da parcela de quintos com o subsídio a membros do MPU e determinar a imediata interrupção do pagamento decorrente da incorporação de quintos/décimos e de "opção a membros e servidores do MPU.
É o relatório

Anna Dias Rodrigues e Rogério Telles Correia das Neves.

Não atuou.

EMBARGOS DE DECLARAÇÃO. CONHECIMENTO. INEXISTÊNCIA DAS OMISSÕES E OBSCURIDADES ALEGADAS. TENTATIVA DE REDISCUTIR O MÉRITO. NÃO CABIMENTO. REJEIÇÃO. NOTIFICAÇÃO DA DECISÃO.

REPRESENTAÇÃO (REPR)

não atuou.

Em apreciação, embargos de declaração opostos pela Advocacia-Geral da União (AGU) , em face do Acórdão 2032/2019-TCU-Plenário (peça 157) , mediante o qual o TCU conheceu da petição inominada por ela aduzida e indeferiu as cautelares requeridas, mantendo o efeito suspensivo dos subitens 9.2, 9.3 e 9.4 do Acórdão 3332/2015-TCU-Plenário, decorrente da interposição dos pedidos de reexame ainda pendentes de julgamento de mérito.
Cuida o presente processo de representação do Ministério Público junto ao Tribunal de Contas da União (MPTCU) , com pedido de medida cautelar, acerca de suposto descumprimento do disposto no art. 39, § 4º, da Constituição Federal pelos órgãos integrantes do MPU, em razão de pagamento de valores de incorporação de "quintos", além da remuneração por subsídio, tendo por fundamento o art. 4º, inciso V, da Resolução do Conselho Nacional do Ministério Público (CNMP) 9/2006 (peça 1, p. 2-8) .
O Acórdão 3332/2015-TCU-Plenário (peça 20) conheceu da presente representação para, no mérito considerá-la procedente. Referido decisum foi objeto de embargos de declaração, apreciados por meio do Acórdão 1741/2016-TCU-Plenário, que, ao acolhê-los parcialmente, esclareceu, entre outros, que o cumprimento dos subitens 9.3 e 9.4 da decisão embargada pelos órgãos integrantes do MPU deve respeitar os princípios do contraditório e da ampla defesa a serem exercitados individualmente junto a seus membros.
Apresentados pedidos de reexame contra o Acórdão 3332/2015-TCU-Plenário, conheci dos apelos e conferi efeito suspensivo aos subitens 9.2, 9.3 e 9.4 da citada decisão, cujos efeitos foram questionados no âmbito da petição inominada manejada pela AGU.
Em suas razões de embargos, alega a AGU a ocorrência de obscuridades e omissões na análise do requisito do perigo da demora, a justificar a concessão das cautelares pleiteadas e ora denegadas, cujo detalhamento encontra-se assentado no relatório precedente. 
Conheço dos presentes embargos por atenderem aos requisitos de admissão tratados nos arts. 32, inciso II, e 34 da Lei 8.443/1992, para, no mérito, propor sua rejeição.
A linha de argumentativa trazida pela AGU se alicerça, essencialmente, na contestação da análise empreendida pela Secretaria de Fiscalização de Pessoal (Sefip) , porquanto, apesar de a unidade instrutiva ter reconhecido a ocorrência do perigo da demora, pugnou pelo indeferimento das cautelares  por flagrante inadequação processual quanto ao objeto (o objeto do RE 638.115/CE, que tramita no STF, trata da impossibilidade de incorporação de quintos entre a edição da Lei 9.624/1998, de 8/4/1998, e a MP 2.225-48/2001, de 4/9/2001, enquanto que o objeto da presente representação cuida da percepção simultânea de parcelas de quintos com a de subsídio) , aos elementos subjetivos (a decisão proferida no RE 638.115/CE alcança todos os servidores públicos, inclusive os agentes políticos, enquanto que o objeto desta representação trata apenas das remunerações pagas a membros do MPU) , bem como ser contrário à celeridade processual e à organização do regular processamento dos autos.
 Prossegue em suas razões de apelo contestando cada um dos requisitos mencionados no parágrafo anterior, com o objetivo de tornar eficaz a tese defendida pela Sefip de que estaria caracterizada a ocorrência do perigo da demora a justificar a concessão das cautelares pleiteadas.
De se observar que o âmago dos argumentos trazidos pela AGU em sede de embargos não se presta a demonstrar a ocorrência de eventuais omissões ou obscuridades, mas busca enfrentar as questões de mérito afetas à denegação das cautelares requeridas.
Nessa toada, remansosa é a jurisprudência desta Corte de Contas no sentido de que os embargos de declaração, em face da estreita via de cognição que lhe é peculiar, não se presta a rediscutir questões de mérito já assentadas na decisão embargada. Nesse sentido, cito os Acórdão 583/2008-TCU-Plenário, 584/2011-TCU-Plenário e 2.530/2007-TCU-Plenário, entre tantos outros.
De mais a mais, apesar de a Sefip ter reconhecido a ocorrência do periculum in mora em sua manifestação regimental (peças 152 a 154) , o colegiado abraçou a tese defendida por este Relator, de que o requisito em questão, autorizativo das cautelares pleiteadas, não restou configurado. 
É que eventual futura decisão favorável à União seria no sentido de tornar plenamente eficaz o Acórdão 3332/2015-TCU-Plenário, que reconheceu a irregularidade relacionada ao pagamento das parcelas de quintos e opção aos membros do MPU, remunerados pelo regime de subsídios, além de ter determinado sua devolução a partir da data de sua prolação, em 9/12/2015. Eis o trecho do voto condutor da decisão embargada que tratou da questão (peça 158, p. 3-4) :
31.	Contudo entendo ausente o perigo da demora, visto não restarem devidamente caracterizados o fundado receio de grave lesão ao erário ou ao interesse público ou o risco de ineficácia da decisão, por inércia do julgador. 
32.	É que a própria decisão que atualmente está suspensa por força dos despachos que conheceram dos pedidos de reexame autuados (peças 103 e 124) , Acórdão 3332/2015-TCU-Plenário, em seu subitem 9.4, determina que os órgãos integrantes do MPU cobrem de seus membros os valores eventualmente pagos de forma diversa ao estabelecido pelo art. 39, § 4º, da CF/1988, mesmo que tal cobrança esteja submetida ao prévio contraditório e à ampla defesa por força do disposto no subitem 9.2 do Acórdão 1741/2016-TCU-Plenário.
33.	Nesse cenário, caso a decisão que vier a apreciar os mencionados recursos seja favorável à União, mantendo-se incólume o acórdão vergastado, os valores pagos de forma indevida aos membros do MPU deverão ser devolvidos aos cofres públicos desde a época da prolação do decisum recorrido.
Nesse sentido, e apenas para não restar dúvida quanto ao lídimo fundamento apontado por este Relator, descabe o argumento trazido pela AGU, em sede de embargos, de que o perigo da demora estaria presente em razão de não ser óbvia a possibilidade de restituição dessas parcelas ao erário por parte dos membros do MPU.
Ora, as decisões desta Corte de Contas possuem caráter cogente, de forma que seu descumprimento por parte do gestor incumbido de executá-las, sujeita-o às penalidades especificadas na Lei 8.443/1992, podendo a ele ser aplicada a multa prevista em seu art. 58, § 1º.
Ante o exposto, pugno pela rejeição dos embargos de declaração apresentados pela AGU em razão de inexistirem as omissões e as obscuridades alegadas.
Com essas considerações, VOTO para que o Tribunal aprove a minuta de Acórdão que ora submeto à consideração deste Colegiado.
TCU, Sala das Sessões Ministro Luciano Brandão Alves de Souza, em 9 de outubro de 2019.
Ministro VITAL DO RÊGO 
Relator